【裁判字號】    89,簡上,62
【裁判日期】    890622
【裁判案由】    給付貨款
【裁判全文】
臺灣高雄地方法院民事判決  八十九年度簡上字第六十二號
    上  訴  人  黃瑞傑即全欣油漆企業工程行
    訴訟代理人  康清敬律師
    被上訴人    甲○○      住.
    訴訟代理人  孫嘉男律師
右當事人間請求給付貨款事件，上訴人對於中華民國八十八年十二月七日本院高雄簡
易庭八十八年度雄簡字第一四三一號第一審判決提起上訴，本院判決如左：
    主  文
上訴駁回。
第二審訴訟費用由上訴人負擔。
    事  實
甲、上訴人方面：
  一、聲明：
  （一）原判決廢棄。
  （二）被上訴人應給付上訴人新台幣（下同）十九萬二千三百零四元，及自八十八
        年度促字第三二七二號支付命令送達之翌日起至清償日止，按年息百分之五
        計算之利息。
  （三）第一、二審訴訟費用由被上訴人負擔。
  二、陳述：除與原審判決書所載者相同茲予引用外，補稱：
  （一）被上訴人與柯進誠為姻親關係，並共同合夥以昕佳企業有限公司（下稱昕佳
        公司）之名義，於八十六年間承攬中國石油股份有限公司（下稱中油公司）
        後勁煉油廠油漆工程，並由柯進誠出面自八十六年二月六日起陸續向上訴人
        訂購油漆等貨品，上訴人均依約將貨品送至高雄煉油總廠，由承包商昕佳公
        司工地負責人簽收，該證明單上載有包商名稱昕佳公司，工地負責人柯進誠
        ，而柯進誠去世後，工地負責人改由郭明宗簽收，而被上訴人於答辯狀內載
        有「被告所有之昕佳企業有限公司」，即言昕佳公司為被上訴人所有，此益
        徵是被上訴人與柯進誠共同合夥承攬系爭中油公司油漆工程。
  （二）訴外人柯進誠（即柯嘉亮）為凰新有限公司（下稱凰新公司）之負責人，早
        與上訴人有生意往來，故本件被上訴人與柯進誠合夥承作系爭油漆工程，由
        柯進誠出面向上訴人訂購，上訴人為記載方便，始於送貨單上書寫凰新字樣
        ，然於上訴人向訴外人柯進誠請款時，柯進誠均是要求上訴人於統一發票上
        買受人欄填載被上訴人之昕佳公司，此亦足證明被上訴人與柯進誠之合夥關
        係。
  （三）被上訴人於八十八年十月十二日之答辯中，曾言其未於送貨單上為簽收，且
        指稱均是柯嘉亮所簽收，惟上訴人尋獲一紙八十六年三月三十一日送貨，其
        客戶為凰新卻由被上訴人簽收，是可知被上訴人所言非實。
  （四）訴外人柯進誠於八十六年十月中旬去世後，自八十六年十月下旬即由被上訴
        人向上訴人表明系爭工程是其與柯進誠合夥，要繼續向上訴人訂貨，柯進誠
        前未付之貨款其會負責，並表示有自己之公司，故上訴人始在送貨單上改記
        昕佳字樣，嗣後上訴人即向被上訴人請領八十六年十一月份貨款，並請求柯
        進誠所未付之八月份至十月份之貨款二十三萬三千一百八十四元，惟被上訴
        人向上訴人表示其與柯進誠合夥系爭工程，至八十六年十二月止已支付六十
        九萬四千七百七十一元，且列出明細，要求暫緩支付，並言最晚會於工程完
        竣後一併給付（被上訴人後於八十七年三月二十一日支付四萬零八百八十元
        ，餘十九萬二千八百零四元），如被上訴人未負擔柯進誠所定貨款，其豈會
        清償該部分之款項。
  （五）本件被上訴人確實是與柯進誠共同合夥以昕佳公司之名義承攬系爭工程，此
        有中油公司之工程明細表上載有承包商昕佳公司、被上訴人及所承攬之工程
        名稱，此與被上訴人所書寫之明細對照，(1)被上訴人所寫之明細是自八月份
        開始，符合本案工程開工日期為八月八日。(2)該支出明細多處載有噴砂嘴、
        噴漆槍等字樣，此與該工程之噴砂油漆工程相符，如被上訴人未合夥承攬系
        爭工程，為何有該項支出。(3)又其中有多筆柯進誠之借款，如其未與柯進誠
        合夥，則在計算支出時，為何要特別列出柯進誠之借款，且其支出明細又是
        特別就本油漆工程列出，是可知被上訴人有參與油漆工程，且是與柯進誠合
        夥。
  （六）本案之油漆工程，被上訴人與柯進誠均要求上訴人開立買受人係昕佳公司之
        統一發票，並持之向中油公司領款，故昕佳公司未將該發票持向稅捐機關核
        銷使用，且如系爭工程是昕佳公司轉包予凰新公司，則應由上訴人開立發票
        予凰新公司，再由凰新公司開立發票予昕佳公司，且應有轉包之工程合約，
        及付款證明，另柯進誠去世時，未領取之工程款，皆是由被上訴人領取。
  （七）被上訴人支付上訴人之貨款皆是以現金支付，並要求上訴人於其所設之帳簿
        內簽收，其中即有載明八十七年三月二十一日上訴人收現金十六萬元，其中
        四萬零八百八十元，是給付十月以前之貨款，足證被上訴人有給付該貨款之
        事實，且該帳冊或就本件工程有詳細記載，可茲證明被上訴人與柯進誠之關
        係。
  三、證據：援用原審之立證方法，另提出包商私有物品進廠證明單十紙、統一發票
      七張、送貨單、交易收款明細表、工程明細單各一紙為證。
乙、被上訴人方面：
  一、聲明：求為判決如主文所示。
  二、陳述：除與原審判決書所載者相同茲予引用外，補稱：
  （一）系爭工程本係發包於昕佳公司，昕佳公司又轉包於凰新公司，是該工程真正
        包商為昕佳公司，而凰新公司僅居於次承攬人之地位，惟凰新公司施工所需
        之材料均由柯進誠代表凰新公司向上訴人訂購，故上訴人於柯進誠去世前每
        次之送貨單上均載明凰新，是本件買賣之關係係存於凰新公司與上訴人之間
        ，另因該工程之包商為昕佳公司，是油漆材料進廠時，乃由實際工地負責人
        柯進誠簽收，並於包商名稱填註昕佳。
  （二）因柯進誠於八十六年十月中死亡，致工程無人發落而中斷，包商昕佳公司為
        免進度落後，乃要求同在廠區內承攬鋼架工程之被上訴人幫忙完成，是被上
        訴人乃自八十六年十月底承接未完成之工程，而所需油漆仍向上訴人訂購，
        故自八十六年十月二十四日以後之送貨單，上訴人均將買受人載明「昕佳」
        ，待被上訴人順利完成工程，昕佳公司之負責人黃清鴻，向被上訴人表示不
        需要昕佳之公司牌，而出售予被上訴人，是被上訴人始辦理變更登記為負責
        人。
  （三）是上訴人片面陳述昕佳與凰新合夥承攬系爭工程應有誤會，而上訴人提出出
        售予凰新公司之貨品所開立之統一發票何以會記載昕佳公司為買受人，被上
        訴人毫無所悉，況該統一發票為上訴人單方所開，且昕佳公司並無將發票持
        以向稅捐機關核銷使用，不足證明所謂合夥關係。
  （四）被上訴人雖曾提出一紙支出明細乃在向上訴人說明伊接手該工程，實未獲利
        ，凰新公司之貨款不能要伊負責，況原審亦認該明細未足表示被上訴人有合
        夥或承受債務之意，而上訴人所提出一紙有被上訴人簽收之送貨單，乃斯時
        被上訴人所承作之鋼架鐵材須油漆，而向上訴人訂購該油漆。
  （五）故上訴人既自承由柯進誠出面向原告訂購貨品，而系爭貨款之送貨單上均是
        載明買受人為凰新，則該買賣顯係與被上訴人無涉，上訴人要求無給付義務
        之被上訴人給付貨款，洵屬無據，退步言之，縱然昕佳與凰新兩家公司合夥
        承攬工作，上訴人對被上訴人個人起訴請求，亦有錯誤。
  （六）上訴人所提柯進誠八月份至十月份之貨款合計二十三萬三千一百八十四元，
        與被上訴人向柯進誠遺屬所尋獲之未付貨款送貨單之金額相符，惟該送貨單
        之買受人為凰新，由柯嘉亮簽收，全無曾由被上訴人簽收之情，則該送貨單
        上之貨品應係凰新公司向上訴人購進，當由柯進誠代表凰新簽收，而上訴人
        於向被上訴人請領八十六年十一月貨款時曾一併註明是要請領凰新之未付款
        ，是系爭未付款之買賣關係應係存於上訴人與凰新公司，負有給付義務者應
        為凰新公司，而該工程原承包商為昕佳公司，昕佳公司又轉包於凰新公司，
        是柯進誠以凰新公司名義向被上訴人購進原料，亦屬合理，況八十六年十月
        二十四日以後，被上訴人接手該工作，向上訴人購買油漆之送貨單，上訴人
        亦自書客戶為昕佳，而由被上訴人代表簽收，上訴人以送貨單記載客戶為凰
        新乃求便利為抗辯，惟為何所開立之統一發票係記載公司名稱，而非個人，
        更足稽該買賣關係係存於上訴人與凰新公司間。
  （七）昕佳公司之負責人為訴外人黃清鴻，該公司本與被上訴人與柯進誠二人毫無
        關係，被上訴人係於八十七年四月三十日向黃清鴻購買該公司牌照，而變更
        登記為該公司之負責人，上訴人認昕佳公司係被上訴人與柯進誠合夥，恐有
        誤會，其又未舉證證明被上訴人與柯進誠有合夥，不足採信。
  （八）系爭未付之貨款，從未有一筆係被上訴人本人所購入，被上訴人絕無可能替
        凰新公司清償貨款，且因事隔二年餘，帳冊也已滅失，惟縱退步言，被上訴
        人有曾替凰新公司支付該四萬零八百八十元，亦屬第三人清償性質，未足證
        明被上訴人有替凰新公司承受全部債務之意思，況倘若被上訴人曾支付該款
        項，則凰新公司應尚欠十九萬二千八百零四元，與上訴人請求金額亦不符。
  三、證據：援用原審之立證方法，另提出營利事業登記證、公司執照、請款條各一
      份、送貨單四十二紙為證。
三、本院依職權函中油公司高雄煉油廠調取系爭油漆工程之工程合約書。
    理  由
一、上訴人起訴主張被上訴人與訴外人柯進誠因共同承攬工程所需，而由柯進誠自八
    十六年二月二十六日起陸續向上訴人訂購油漆貨品，上訴人均依約將貨品交付予
    被上訴人及柯進誠，豈料柯進誠去世，被上訴人為工程所需，親自向上訴人表示
    其二人為合夥關係，請繼續交付貨品，在此之前未付之貨款，必於工程完竣時一
    併付清，上訴人不疑有他，乃依約交付，至八十七年三月間，貨款尚餘十九萬二
    千三百零四元未付，被上訴人之工程亦於八十七年十月間完工，經上訴人催索，
    被上訴人竟拒不履行，為此請求被上訴人給付上訴人十九萬二千三百零四元，及
    自支付命令送達之翌日起至清償日止，按年息百分之五計算之利息云云。被上訴
    人則以：被上訴人與柯進誠並無合夥關係，亦未表明承受柯進誠之債務，上訴人
    請求之貨款均是柯進誠所購買，因被上訴人與柯進誠是姻親，故於柯進誠去世後
    ，將柯進誠所屬凰新公司承包之前開工程轉由被上訴人所屬之昕佳公司接手完工
    ，昕佳公司向上訴人訂購之貨品，上訴人於送貨單上均載明客戶為昕佳，如係柯
    進誠所訂購，客戶則載為凰新，且由柯進誠簽收，而被上訴人所訂購者，已全數
    付清，上訴人雖曾於八十六年十一月間向被上訴人請款時要求就凰新公司之欠款
    一併付清，然已為被上訴人所拒絕，其後，上訴人仍繼續供貨予被上訴人，顯見
    上訴人所主張之貨品買賣，係存在於上訴人與凰新公司之間，上訴人就該貨款向
    被上訴人請求，顯無理由等語資為抗辯。
二、上訴人主張昕佳公司於八十六年間承攬中油後勁煉油廠油漆工程，而柯進誠為該
    工程向上訴人訂購油漆等貨品，至柯進誠去世後，即由昕佳公司向上訴人訂購油
    漆等貨品，現柯進誠仍尚欠八十六年八月份至十月份之貨款共十九萬二千三百零
    四元未付等事實，已據其提出包商私有物品進廠證明單、統一發票、送貨單為證
    ，而被上訴人對於柯進誠曾向上訴人訂購油漆，現仍有部分貨款未付，且其於柯
    進誠去世後接手其未完之工程，並由昕佳公司自八十六年十月下旬起向上訴人訂
    購油漆等事實均不否認，僅辯稱未與柯進誠合夥等語，是本件應釐清者厥為本件
    被上訴人與柯進誠就系爭工程有無合夥關係？買賣契約之當事人究為何人？經查
    ：上訴人主張被上訴人與柯進誠間有合夥關係，並由柯進誠向上訴人訂貨一節，
    無非以被上訴人於原審審理時曾稱昕佳公司為其所有，而柯進誠向其購買油漆要
    求所開立之發票買受人欄亦係填載昕佳公司，另被上訴人亦曾於送貨單上簽收，
    並於日後支付部分款項，且依中油公司所列之工程明細，亦列有被上訴人之名稱
    ，及與被上訴人所書之支出明細相符云云為論據，惟查：(1)依本院向中油公司高
    雄煉油廠所調取之系爭油漆工程之工程合約書上所載，承攬商係昕佳公司，負責
    人為黃清鴻，簽約日期為八十五年十月九日，而昕佳公司依其營利事業登記證及
    公司執照所載，在八十六年間公司之負責人確是黃清鴻，直至八十七年四月三十
    日始變更登記負責人為被上訴人，此有該工程合約書、營利事業登記證、公司執
    照附卷足參，是在昕佳公司與中油公司簽訂該油漆工程合約時，昕佳公司之負責
    人並非被上訴人甚明，又昕佳公司為一公司組織之法人，並非合夥之組織，而被
    上訴人既已於八十七年四月間已成為昕佳公司之負責人，故其於原審審理時之八
    十八年十月十二日稱昕佳公司為其所有，衡諸常情，並無不合之處，亦不足因該
    等話語，即認被上訴人與柯進誠係合夥以昕佳公司名義承攬系爭工程，並以柯進
    誠名義向上訴人訂購貨物。(2)另本件工程係承包商昕佳公司於承包後，再將系爭
    工程轉包予凰新公司之情，已據被上訴人陳明在卷，而依工程上之慣例，有關次
    承攬商因工程所訂購貨物而支出之項目，所需之統一發票，有開立原承包商之名
    義，以供原承包商憑以向業主請領款項，且依上訴人所述，之前和柯進誠往來所
    開立之發票，亦均係以其所指定之名義開立，而非一定是開予柯進誠等語即知，
    有關上訴人與柯進誠間之買賣，其所開立統一發票之買受人並不一定即是真正之
    買受人，而可能是柯進誠所指定之第三人，從而，本件工程，柯進誠於向上訴人
    訂貨後，上訴人所開立之統一發票之買受人之所以均係填載昕佳公司，而非凰新
    公司，既是因受柯進誠所指示之故，自不得因統一發票上之買受人係記載為昕佳
    公司，即謂系爭工程不可能係昕佳公司轉包予凰新公司，再由凰新公司向上訴人
    訂貨，是上訴人就此主張，亦無足採。(3)再中油公司所出具之工程明細上雖載有
    被上訴人之名稱，有該明細在卷可稽，惟據上訴人所自陳，該明細係為方便記載
    及聯絡，故上訴人亦列名其上，是依上訴人所述，列名於該明細上之人並非即屬
    該工程之承包商，而係與該工程有關之人，否則如依上訴人所主張，因上訴人之
    名稱亦列於該明細上，則上訴人是否亦應屬以昕佳公司名義承包該工程之人，況
    柯進誠已於系爭工程之進行中之八十六年十月間去世，而由被上訴人承接該未完
    成之部分，是該明細上載有被上訴人之名稱（未記載柯進誠之名稱），並無何可
    議之處，更無從據此即認定被上訴人與訴外人柯進誠合夥承包系爭工程。(4)上訴
    人另主張若被上訴人未與柯進誠合夥，為何於八十七年三月二十一日又替柯進誠
    付款四萬餘元，且所列支出明細又與系爭工程相符云云，但為被上訴人所否認，
    查本件被上訴人於柯進誠死亡後既已接手該工程，已如前述，則其為使上訴人了
    解該油漆工程之支出明細，其所列之項目當然係針對該工程自開始時因該工程所
    支付之相關細目，自不得因被上訴人列此一明細，即謂被上訴人與柯進誠間有合
    夥關係，且如被上訴人列此一明細是承認有合夥關係，並請求暫緩清償，衡諸常
    情，應係將應付而未付之款項一併列明，以明兩造間之債務，而非僅列出支出之
    部分。另縱依上訴人所主張被上訴人有為柯進誠支付部分款項為真，惟如上訴人
    所述，被上訴人與柯進誠既是姻親關係，且被上訴人又接手該油漆工程，則被上
    訴人縱為柯進誠支付部分款項，亦可能是第三人清償或為其他法律關係，上訴人
    既無法證明被上訴人係為清償合夥債務而清償，即不得因之而謂被上訴人與柯進
    誠係合夥關係。(5)又依被上訴人所提出之八十六年八月份至十月份之送貨單四十
    紙，金額共二十三萬三千一百八十四元，核與上訴人主張本未給付之金額相符（
    上訴人主張被上訴人嗣後已清償部分金額四萬零八百八十元），是該四十紙之送
    貨單，應係本件上訴人所主張尚未給付貨款部分之送貨單，惟觀諸該四十紙之送
    貨單，其上客戶欄之記載，均係「凰新」，且由柯嘉亮（即柯進誠）簽收，而柯
    進誠又係凰新公司之負責人，此有送貨單及公司執照附卷可參，是從其形式上觀
    之，上訴人即出賣人係認貨物為凰新公司所訂購，對此，上訴人雖又稱：係因柯
    進誠之前即有向上訴人訂貨，為方便記載，故送貨單上均記載「凰新」，另被上
    訴人亦曾簽收過云云，並提出送貨單為證。惟為被上訴人所否認，辯稱：其係另
    工程需油漆，故一併訂購等語。而查，依上訴人所提出被上訴人所簽收之送貨單
    ，係八十六年三月三十一日所送，送貨地點為烏材林，是可知該次所送之貨品，
    並非本件系爭工程，是縱被上訴人有簽收過該次之貨品，亦不得以此即認本件工
    程被上訴人與柯進誠有合夥關係。另訴外人柯進誠前既曾向上訴人購買油漆等貨
    品，如上訴人為方便記載，而將本件工程所訂購之貨品亦以「凰新」名義記載，
    反而足使柯進誠以凰新公司負責人訂購所應付之貨款與本件工程之貨款混為一談
    ，而無法釐清，況依上訴人所稱，係在柯進誠死亡後，始知被上訴人與柯進誠係
    合夥關係，而本件系爭工程所需之貨品，於八十六年十月下旬柯進誠死亡後，其
    所有之送貨單上之客戶欄，均改為「昕佳」，但該當時被上訴人尚非昕佳公司之
    負責人，是如依上訴人所稱，已知被上訴人與柯進誠係合夥關係，則柯進誠死亡
    後，被上訴人如為方便記載，對於被上訴人所訂購之油漆貨品送貨單上之客戶欄
    應記載為「柯進誠」或「凰新」或「甲○○」，以便與之前之記載相連接，惟其
    卻記載為「昕佳」，而與前之送貨單有所區別，故從此更可知，之前柯進誠所訂
    購之貨品，要與被上訴人無涉，至於柯進誠死亡後，則因被上訴人受昕佳公司委
    託接手，故所訂購之貨品則以「昕佳」名義訂購，是上訴人所稱，顯無足採。
三、綜上所述，本件系爭工程所需之貨品，既非由被上訴人向上訴人訂購，而上訴人
    又未能證明被上訴人與柯進誠間有合夥關係存在，從而，上訴人依據買賣之法律
    關係，訴請被上訴人給付十九萬二千三百零四元，及自八十八年度促字第三二七
    二號支付命令送達之翌日起至清償日止，按年息百分之五計算之利息，即無理由
    ，不應准許。原審為上訴人敗訴之判決，於法並無違誤，上訴人上訴意旨，指摘
    原判決不當，請求廢棄改判云云，即無理由，應予駁回其上訴。
四、據上論結，本件上訴為無理由，依民事訴訟法第四百三十六條之一第三項、第四
    百四十九條第一項、第七十八條，判決如主文。
中      華      民      國    八十九    年      六      月    二十二    日
                              臺灣高雄地方法院民事第五庭
~B審判長法官  楊惠欽
~B法      官  張維君
~B法      官  楊國祥
右為正本係照原本作成。
本判決不得上訴。
中      華      民      國    八十九    年      六      月    二十二    日
~B法院書記官  周祺雯


司法院資訊處製作；財團法人民間司法改革基金會備份。
